【裁判字號】    98,台上,161
【裁判日期】    980115
【裁判案由】    違反槍砲彈藥刀械管制條例
【裁判全文】
最高法院刑事判決              九十八年度台上字第一六一號
上  訴  人  甲○○
                    （
上列上訴人因違反槍砲彈藥刀械管制條例案件，不服台灣高等法
院高雄分院中華民國九十七年九月十七日第二審更審判決（九十
七年度重上更(四)字第二二號，起訴案號：台灣高雄地方法院檢察
署九十二年度偵字第一五一五五號），提起上訴，本院判決如下
：
    主  文
原判決撤銷，發回台灣高等法院高雄分院。
    理  由
本件原判決撤銷第一審關於上訴人甲○○部分之不當科刑判決，
依想像競合犯及修正前刑法牽連犯規定，從一重改判仍論處上訴
人共同連續未經許可販賣手槍（量處無期徒刑，褫奪公權終身）
罪刑，固非無見。
惟查：(一)、法院實施勘驗，就勘驗之日、時及處所，除有急迫情
形外，應通知依法得在場之當事人及審判中之辯護人，刑事訴訟
法第二百十九條準用第一百五十條第三項規定甚明。此為事實審
法院實施勘驗所應踐行之方法及程序，旨在使當事人及辯護人能
及時到場，為必要之陳述及辯護，俾勘驗結果得以昭公信。原判
決採取原審更審前於民國九十四年一月五日上午十時三十分許，
勘驗警方在九十二年七月十九日下午搜索已判刑確定之共同被告
周明芳位於高雄市○○路二十九號三樓之二住處並查獲槍枝經過
情形錄影帶之勘驗筆錄，為論處上訴人罪刑之部分證據（見原判
決第二十九頁第十九行至第二十二行）。但依據前揭勘驗筆錄之
記載（見原審上重訴字卷第一宗第二二九頁至第二三二頁），並
未依上開規定通知上訴人及其選任辯護人到場，亦未記明有何急
迫情形致無法通知之理由，其訴訟程序，即屬違背法令，上訴人
及其辯護人於原審此次更審時已對前開勘驗結果提出質疑，並請
求重新勘驗該錄影帶（見原審重上更(四)卷第一宗第一七九頁、第
一八０頁；第二宗第四十五頁、第四十六頁），乃原審未予置理
，卻於判決理由內說明上訴人及辯護人對包括前開勘驗筆錄在內
之卷證資料，均表示不爭執，依刑事訴訟法第一百五十九條之五
第一項規定，有證據能力云云（見原判決第十頁第十九行至第二
十四行），非但與卷內資料不盡相符，於法亦難謂當。(二)、被告
有與證人對質或詰問證人之權利；對質詰問權為憲法保障之基本
人權（司法院釋字第三八四號解釋參照），乃被告重要之訴訟防
禦權利，藉由對質、詰問程序，法院得以觀察其問答之內容與互
動，親身感受而獲得心證，有助於真實之發見。刑事訴訟法於九
十二年修正朝加強當事人進行主義色彩之方向，為保障當事人之
反對詰問權，使交互詰問制度得以充分落實，以期發見真實，將
原規定於第二百七十六條第三項之「當事人在場權」，移列於證
據章通則部分，於第一百六十八條之一第一項修正為「當事人、
代理人、辯護人或輔佐人得於訊問證人、鑑定人或通譯時在場」
，以彰顯落實保障訴訟當事人權益之精神。又被告之「在庭聽審
權」為其得否完足行使與證人對質或詰問證人之充分要件，審判
長於審判期日踐行人證之調查程序，對於證人是否與被告進行隔
別訊問，為落實新法修正精神，自宜聽取檢察官及辯護人之意見
，不宜任由審判長自己遽行決定，而剝奪被告之在場、聽審權。
再者，被告之反對詰問權為被告之防禦權，應予保障，因此，如
於行隔別訊問後，再命被告入庭，除告以陳述之要旨外，仍應賦
予被告詰問或對質之機會。鑒於同法原第一百六十九條之規定，
其內容職權主義之色彩較濃，故而同時修正為「審判長預料證人
、鑑定人或共同被告於被告前不能自由陳述者，經聽取檢察官及
辯護人之意見後，得於其陳述時，命被告退庭。但陳述完畢後，
應再命被告入庭，告以陳述之要旨，並予詰問或對質之機會」，
使訴訟程序之設計前後呼應，而臻周延。所謂預料證人、鑑定人
或共同被告於被告前不能自由陳述者，指因諸如與被告有親誼或
身分關係，有所顧慮，或經證人等表示被告在庭不敢陳述，以及
其他依卷存資料得以認為有此合理懷疑之情形。本件原審審判長
於九十七年八月十一日審判期日，依上訴人之辯護人聲請，傳喚
證人陳胤志（已判刑確定）、周明芳到庭，並未說明如何預料各
該證人於上訴人前有何不能自由陳述之情形，並先經聽取檢察官
及辯護人之意見，即遽行諭知「被告暫離庭，隔離訊問」，而僅
由檢察官、辯護人對證人陳胤志、周明芳進行主詰問、反詰問，
及審判長為補充訊問。俟詰問、訊問及證人陳胤志、周明芳陳述
完畢，再命上訴人入庭後，並未告以證人陳胤志陳述之要旨，即
命上訴人對該證人之陳述表示意見，復未予上訴人以詰問證人陳
胤志、周明芳或與之對質之機會，有原審之審判筆錄可稽（見原
審重上更(四)卷第一宗第一七七頁、第一七八頁；第二宗第七十八
頁至第八十六頁）。不僅剝奪上訴人辯明證人陳胤志、周明芳現
在與先前所為供述證據之瑕疵、真偽之機會，所踐行之訴訟程序
並難謂為適法。(三)、科刑之判決書，須將認定之事實於事實欄內
詳為記載，然後於理由內說明其所憑之依據及認定之理由，使事
實與理由兩相一致，方為適法；倘事實之記載與理由之敘述不相
符合，或前後理由之說明互生齟齬，即屬理由矛盾，其判決為當
然違背法令。原判決事實欄係記載：「同年（九十二年）七月十
九日十、十一時許，陳胤志乃以其所有之0000000000號行動電話
撥打甲○○所有之0000000000號行動電話連絡，由陳胤志攜帶上
開郝高貴（已經判刑確定）交付之現金，其中之新台幣（下同）
四十萬元前往鉅億企業有限公司轉交甲○○，以取得以色列製俗
稱『沙漠之鷹』以及巴西製俗稱『金牛星』之制式九０手槍各一
支，甲○○除交付上開九０手槍共二支……予陳胤志出售外，並
同時交付（如原判決）附表編號69及70號所示之制式點二五手槍
二支予陳胤志充當樣品，打探行情……」等情（見原判決第四頁
第十行至第十七行），但理由內則引用周明芳於警詢所陳：「…
…（九十二年）七月十九日早上十點多，甲○○打我行動電話，
說要出四用（樣）東西（指槍枝），我則以紙袋包好，讓甲○○
拿去賣給別人，見面時他沒告訴我要賣給何人，事後我才知他是
將該二把點二五手槍及二把九０沙漠之鷹之手槍要賣給（陳）胤
志之人。本次已賣出四支予（陳）胤志了……」等語（見原判決
第十三頁末二行至第十四頁第三行），資為論罪之部分證據。關
於上訴人在九十二年七月十九日係販賣制式點二五手槍及「沙漠
之鷹」九０手槍各二支予陳胤志，抑僅經由陳胤志販賣以色列製
「沙漠之鷹」及巴西製「金牛星」制式九０手槍各一支予郝高貴
，另制式點二五手槍二支則係交予陳胤志打探行情，事實之記載
與理由之敘述，已不相一致；又原判決事實欄認定上訴人於九十
二年七月十九日下午五時許，在高雄市○鎮區○○路與漁港北一
路路口為專案小組警員當場查獲，再依上訴人之供述，循線於同
日下午六時四十五分許，在同市○鎮區○○街七十號前，逮獲等
候上訴人之陳胤志，復依陳胤志之供述，於同日十九時許，循線
前往同市○○區○○路「沙多宮」前，逮捕郝高貴（見原判決第
五頁末三行至第六頁第十五行），然理由內則援引警員吳建成之
證詞，說明本案係警方在高雄市前鎮區○○○○路六十六號「大
德冷凍廠」查獲上訴人，並在「大德冷凍廠」等候陳胤志前來而
予以逮捕，再依監聽紀錄前往同市鹽埕區「阿英便當店」逮捕郝
高貴（見原判決第三十五頁第六行至第十一行），對如何查獲上
訴人、陳胤志、郝高貴及其查獲地點，事實之認定與理由之說明
，亦不盡相符。另原判決理由初引據郝高貴於警詢時所稱：「我
取得二支九０（手槍）後，以五十二萬元賣陳英哲（業經判刑確
定），嗣他再拿一百零四萬元向我訂四支九０手槍，我即連同我
自己的五十二萬元共一百五十六萬元交給陳胤志買六支九０（手
槍），其中四支是陳英哲的，二支是我自己的」等語為證（見原
判決第十六頁第二十一行至第二十四行），嗣又採納上訴人所供
：陳英哲於購入前開二支手槍後，又加訂四支制式九０手槍，並
交付貨款一百零四萬元予郝高貴，郝高貴隨即將一百五十六萬元
交予陳胤志，囑其以此現金向其議價，購買八支制式九０手槍，
其中四支係陳英哲訂購，超過四支部分則係郝高貴所加購云云，
作為判決之部分依據（見原判決第十七頁第九行至第十四行），
就郝高貴於轉賣二支九０手槍予陳英哲後，究再向陳胤志或上訴
人購買六支或八支九０手槍，前後理由之敘述齟齬不一，並嫌判
決理由矛盾。以上或係上訴意旨所指摘，或為本院得依職權調查
之事項，應認原判決仍有發回更審之原因。
據上論結，應依刑事訴訟法第三百九十七條、第四百零一條，判
決如主文。
中    華    民    國  九十八  年    一    月   十五   日
                      最高法院刑事第七庭
                          審判長法官  謝  俊  雄
                                法官  陳  世  雄
                                法官  魏  新  和
                                法官  吳  信  銘
                                法官  徐  文  亮
      本件正本證明與原本無異
                                      書  記  官
中    華    民    國  九十八  年    一    月   十九   日
                                                     ｍ


司法院資訊處製作；財團法人民間司法改革基金會備份。
